【裁判字號】    98,消債抗,551
【裁判日期】    990203
【裁判案由】    聲請免責
【裁判全文】
臺灣高雄地方法院民事裁定           98年度消債抗字第551號
抗  告  人  甲○○
即  債務人
代  理  人 黃吉雄律師
上列抗告人因消費者債務清理條例事件聲請清算，對本院民國98
年8 月31日98年度消債聲字第3 號裁定，提起抗告，本院裁定如
下：
    主  文
抗告駁回。
抗告程序費用新臺幣壹仟元由抗告人負擔。
    理  由
一、抗告意旨略以：抗告人名下之不動產於民國90年間經法院拍
    賣結果，仍不足額清償，係因不動產價格降低，且該不動產
    擔保之借款係發生在90年之前，最初借款人亦非抗告人，應
    非消費者債務清理條例（下稱消債條例）第2 條第1 項規定
    之消費範圍，不能以此究責抗告人未衡量自身是否仍有充分
    清償能力而持續使用信用卡至百貨公司刷卡消費。抗告人於
    90 年2月3 日因甲狀腺肥大，經手術治療後，新陳代謝較差
    ，身體出現水腫，經醫師囑咐需多運動，抗告人經營幼稚園
    ，每日應付雜務缺乏運動之時間及場所，當時高島屋健康生
    活館推出跑步機，免息且可分期，為自身健康，始予購買，
    抗告人迄今每3 個月均需固定回診及服藥。至於誠泰銀行行
    銷之階梯教學軟體，係由於抗告人與有人李菊媛合夥於高雄
    縣大樹鄉○○○路開設霈泓文理補習班，為教學方便而購置
    ，均屬生活及業務上之必需，並已如期繳清未有積欠。抗告
    人於遠東百貨、漢神百貨刷卡消費，均係因抗告人獨自扶養
    3 名子女，在農曆春節過後，百貨公司促銷折扣最低時購買
    3 名子女之穿著，絕非浪費奢侈之花用。抗告人因經營安親
    班，經濟被拖垮而積欠現金卡債務，並非浪費不知節制。為
    此提起抗告，請求廢棄原裁定，另為免責之裁定等語。
二、按法院裁定開始清算程序後，債務人有薪資、執行業務所得
    或其他固定收入，而普通債權人之分配總額低於債務人聲請
    清算前2 年間，可處分所得扣除自己及依法應受其扶養者所
    必要生活費用之數額者，法院應為不免責之裁定，但債務人
    證明經普通債權人全體同意者，不在此限，消債務條例第13
    3 條定有明文。次按本條例所稱之消費者，指5 年內為從事
    營業活動或從事小規模營業活動之自然人，消債條例第2條
    第1 項定有明文。末按債務人有下列各款情形之一者，法院
    應為不免責之裁定，但債務人證明經普通債權人全體同意者
    ，不在此限：一於7 年內曾依破產法或本條例規定受免責；
    二隱匿、毀損應屬清算財團之財產，或為其他不利於債權人
    之處分；三捏造債務或承認不真實之債務；四因浪費、賭博
    或其他投機行為，致財產顯然減少或負擔過重之債務，而生
    開始清算之原因；五於清算聲請前1 年內，已有清算之原因
    ，而隱瞞其事實，使他人與之為交易致生損害；六明知已有
    清算原因之事實，非基於本人之義務，而以特別利於債權人
    中之一人或數人為目的，提供擔保或消滅債務；七隱匿、毀
    棄、偽造或變造帳簿或其他會計文件之全部或一部，致其財
    產之狀況不真確；八故意於財產及收入狀況說明書為不實之
    記載，或有其他故意違反本條例所定義務之行為，消債條例
    第134 條亦定有明文。
三、經查：
  (一)抗告人聲請清算程序事件，前經本院裁定開始清算程序，並
    同時終止清算程序，有本院97年度消債清字第39號民事裁定
    附卷可考（消債聲卷第5 至6 頁）。
  (二)抗告人自93年1 月起迄今於民間債權人劉玉蘭所開設之霈泓
    文理補習班幫忙，依幼教老師僱用薪資為每月18,000元計算
    ，扣除生活費用與扶養費用13,000元後，剩餘5,000 元等情
    ，有抗告人民事補正續狀附卷可按（本院卷第25頁）。足見
    ，抗告人於聲請清算前2 年，可處分所得扣除自己及依法應
    受其扶養者所必要生活費用之數額120,000 元（【18,000－
    13,000＝5,000】×24＝120,000 ）。本院裁定開始清算程
    序後，抗告人有薪資所得，而普通債權人之分配總額為0 元
    ，低於抗告人聲請清算前2 年，可處分所得扣除自己及依法
    應受其扶養者所必要生活費用之數額120,000 元。又無擔保
    債權人大眾商業銀行股份有限公司（下稱大眾銀行）、台北
    富邦商業銀行股份有限公司、玉山商業銀行股份有限公司、
    勞工保險局、荷商荷蘭銀行股份有限公司、美商花旗銀行股
    份有限公司，亦均具狀表明不同意抗告人免責等情，有陳報
    狀在卷可佐。揆諸前揭說明，本院應為不免責之裁定。
  (二)抗告人雖主張其因積欠劉玉蘭債務，因劉玉蘭提供霈泓文理
    補習班所在地之房屋收留抗告人及其子女，抗告人為償還債
    務，一直在補習班幫忙照應，但並未領取薪資。然抗告人既
    於霈泓補習班提供勞務，並獲有勞務之對價，屬抗告人之所
    得，扣除抗告人必要生活及扶養費之餘額，應由全體債權人
    平均受償，尚不得由抗告人自行決定用以抵償積欠劉玉蘭之
    債務，抗告人此部分主張，自無可採。
  (三)抗告人於90年間即因積欠有擔保債務，經大眾銀行抗告人名
    下之不動產，拍賣後仍不足清償2,009,623 元，有大眾銀行
    民事陳報狀附卷可考（消債清卷第108 頁），抗告人確實於
    於90年間已積欠高額債務，抗告人詎仍繼續積欠債務達5,38
    3,315 元，即增加債務1,47 1,308元，可見抗告人仍未節撙
    開銷、調整消費模式，尚難謂無奢侈浪費之情形。況且，消
    債條例第2 條所規定僅有消費者之定義，並未限制債務發生
    之時間，且此部分債務亦在抗告人聲請清算之範圍，自應併
    予審酌。
  (四)抗告人雖主張因甲狀腺肥大進行手術後，醫生囑咐需多運動
    乙情，然此情縱屬真實，抗告人已有負債情形，從事運動仍
    有較為節約之方式，抗告人超出其個人經濟能力，購買高價
    位運動器材，難認無奢侈、浪費而導致負擔過重債務之情形
    。無擔保債權人亦不同意抗告人免責，依前述規定，本院應
    為不免責之裁定。
四、綜上所述，抗告人有薪資收入，經本院裁定開始清算程序後
    ，普通債權人之分配總額，低於抗告人於清算前2 年間可處
    分所得扣除自己及依法應受其扶養者所必要生活費用之數額
    ，抗告人確因浪費致負擔過重之債務，而生開始清算之原因
    ，依消債條例第133 條前段、第134 條第4 款之規定，應為
    不免責之裁定。原審裁定不予免責，理由雖有不同，但結論
    並無二致，抗告意旨指摘原裁定不當，求予廢棄原裁定，為
    無理由，應予駁回。
五、據上論結，本件抗告為無理由，依消費者債務清理條例第11
    條第2 項、第15條，民事訴訟法第495 條之1 第1 項、第44
    9 條第2 項、第95條、第78條，裁定如主文。
中    華    民    國    99    年    2     月    3     日
                  民事第三庭    審判長法  官  朱玲瑤
                                      法  官  藍家慶
                                      法  官  陳宛榆
上為正本係照原本作成。
本裁定不得抗告。
中    華    民    國    99    年    2     月    3     日
                                      書記官  周耿瑩

司法院資訊處製作；財團法人民間司法改革基金會備份。
